臺灣臺北地方法院刑事判決
111年度訴字第191號
公  訴  人  臺灣臺北地方檢察署檢察官
被      告  陳思賢




上列被告因詐欺等案件，經檢察官提起公訴（111年度偵字第304
0號），嗣被告於準備程序中就被訴事實為有罪之陳述，經告以
簡式審判程序意旨，並聽取公訴人及被告之意見後，本院合議庭
裁定由受命法官獨任進行簡式審判程序，判決如下：  
    主  文
陳思賢犯三人以上共同冒用政府機關及公務員名義詐欺取財罪，
處有期徒刑貳年陸月。
扣案之iphone手機壹支（含SIM卡壹張，IMEI：000000000000000
號）沒收。
    事  實
一、陳思賢自民國110年11月間某日起，加入由其所稱「呂从昊
    」、「姚」及另多名姓名年籍不詳成年男女多人所組之詐欺
    犯罪組織，並與「呂从昊」等詐欺犯罪組織成員基於意圖為
    自己不法所有之犯意聯絡，由該詐欺犯罪組織內2名成員假
    冒為中央健康保險署職員、司法警察官及臺灣臺中地方檢察
    署書記官等公務員，於111年1月12、13日，打電話向吳順卿
    謊稱渠金融機構帳戶涉及刑事案件，要求吳順卿交付其金融
    機構帳戶之存款以解除資金凍結云云，使吳順卿信以為真而
    依上開詐欺犯罪組織成員之指示，於111年1月13日中午前後
    ，先行提領現金新臺幣（下同）82萬元並至臺北市松山區新
    東街之新東公園等候，該詐欺犯罪組織成員確定吳順卿受騙
    後，隨即指示陳思賢假冒為臺灣臺北地方法院公證處「林專
    員」至新東公園向吳順卿騙取現金82萬元，陳思賢取得上述
    82萬元後，隨即依指示至臺北市○○區○○街000號統一超商塔
    優門市，將贓款82萬元交付「姚」，該詐欺犯罪組織成員見
    吳順卿輕易上當受騙，竟基於同一共同詐欺取財之犯意聯絡
    ，再要求吳順卿提領70萬元，吳順卿依指示至國泰世華商業
    銀行三民分行提款時，經行員提醒方知受騙而隨即報警，並
    假意至新東公園交付所提領之70萬元，該詐欺犯罪組織成員
    誤以為吳順卿受騙，再次指示陳思賢假冒為臺灣臺北地方法
    院公證處「林專員」至新東公園向吳順卿取款，惟當場為埋
    伏員警查獲而未能得逞。
二、案經吳順卿訴由臺北市政府警察局松山分局報告臺灣臺北地
    方檢察署（下稱臺北地檢署）檢察官偵查後提起公訴。
    理  由
壹、程序部分
一、按除被告所犯為死刑、無期徒刑、最輕本刑為3年以上有期
    徒刑之罪或高等法院管轄第一審案件者外，於審判期日前之
    程序進行中，被告先就被訴事實為有罪之陳述時，審判長得
    告知被告簡式審判程序之旨，並聽取當事人、代理人、辯護
    人及輔佐人之意見後，裁定進行簡式審判程序，刑事訴訟法
    第273條之1第1項定有明文。經查，本件被告陳思賢所犯詐
    欺等案件，為前開不得進行簡式審判程序以外之案件，且被
    告於本院準備程序時就被訴事實為有罪之陳述，經本院告知
    被告簡式審判程序之旨，並聽取公訴人及被告之意見後，認
    無不得或不宜改依簡式審判程序進行之情形，爰依刑事訴訟
    法第273條之1第1項規定，裁定本件進行簡式審判程序，是
    本案之證據調查，依刑事訴訟法第273條之2規定，不受同法
    第159條第1項、第161條之2 、第161條之3 、第163條之1及
    第164條至第170條規定之限制，合先敘明。
二、本案所引非供述證據部分，並無證據證明係公務員違背法定
    程序所取得，且與本件待證事實具有自然之關聯性，依刑事
    訴訟法第158條之4反面解釋，亦具證據能力。
貳、實體部分
一、上揭犯罪事實，業據被告陳思賢於本院訊問、準備程序及審
    理時坦承不諱（見本院111年度訴字第191號卷，下稱訴字卷
    ，第26至27頁、第48至49頁、第58至59頁），核與證人即告
    訴人吳順卿之證述相符（見臺北地檢署111年度偵字第3040
    號卷，下稱第3040號偵查卷，第21至24頁、第265至266頁）
    ，並有臺北市政府警察局松山分局111年1月13日搜索扣押筆
    錄及扣押物品目錄表、告訴人吳順卿出具之贓物認領保管單
    、臺北市松山區新東街之新東公園週邊地區所設置道路監視
    器攝錄影像畫面相片、被告使用之0000000000號行動電話內
    對話內容相片及通聯、行動網路紀錄等件在卷可佐（見第30
    40號偵查卷第33至37頁、第41頁、第43至51頁、第53至59頁
    、第207至257頁），足認被告上開任意性自白核與事實相符
    ，堪予採信。從而，本件事證明確，被告上開犯行，堪予認
    定，應依法論科。 
二、論罪科刑
　㈠法律適用部分
    ⒈刑罰責任之評價與法益之維護息息相關，對同一法益侵害
      為雙重評價，是過度評價；對法益之侵害未予評價，則為
      評價不足，均為法之所禁。又加重詐欺罪，係侵害個人財
      產法益之犯罪，其罪數之計算，核與參與犯罪組織罪之侵
      害社會法益有所不同，審酌現今詐欺集團之成員皆係為欺
      罔他人，騙取財物，方參與以詐術為目的之犯罪組織。倘
      若行為人於參與詐欺犯罪組織之行為繼續中，先後多次為
      加重詐欺之行為，因參與犯罪組織罪為繼續犯，犯罪一直
      繼續進行，直至犯罪組織解散，或其脫離犯罪組織時，其
      犯行始行終結。故該參與犯罪組織與其後之多次加重詐欺
      之行為皆有所重合，然因行為人僅為一參與犯罪組織行為
      ，侵害一社會法益，屬單純一罪，應僅就「該案中」與參
      與犯罪組織罪時間較為密切之首次加重詐欺犯行論以參與
      犯罪組織罪及加重詐欺罪之想像競合犯，而其他之加重詐
      欺犯行，祗需單獨論罪科刑即可，無需再另論以參與犯罪
      組織罪，以避免重複評價。是如行為人於參與同一詐欺集
      團之多次加重詐欺行為，因部分犯行發覺在後或偵查階段
      之先後不同，肇致起訴後分由不同之法官審理，為裨益法
      院審理範圍明確、便於事實認定，即應以數案中「最先繫
      屬於法院之案件」為準，以「該案件」中之「首次」加重
      詐欺犯行與參與犯罪組織罪論以想像競合。縱該首次犯行
      非屬事實上之首次，亦因參與犯罪組織之繼續行為，已為
      該案中之首次犯行所包攝，該參與犯罪組織行為之評價已
      獲滿足，自不再重複於他次詐欺犯行中再次論罪，俾免於
      過度評價及悖於一事不再理原則。至於「另案」起訴之他
      次加重詐欺犯行，縱屬事實上之首次犯行，仍需單獨論以
      加重詐欺罪，以彰顯刑法對不同被害人財產保護之完整性
      ，避免評價不足。（最高法院109年度台上字第3945號判
      決意旨參照）。被告因參與本案詐欺集團之多次加重詐欺
      行為，以本院111年度訴字第191號，最先於111年3月4日
      繫屬於本院，有臺灣高等法院被告前案紀錄表附卷可稽，
      揆諸前開說明，自應以本案之詐欺犯行與參與犯罪組織論
      以想像競合。
　　⒉三人以上共同犯刑法第339條詐欺罪者，構成刑法第339條
      之4第1項第2款之加重詐欺取財罪，該條項為法定刑1年以
      上7年以下有期徒刑之罪，屬洗錢防制法第3條第1款所規
      定之特定犯罪。依洗錢防制法第2條之規定：「本法所稱
      洗錢，指下列行為：一、意圖掩飾或隱匿特定犯罪所得來
      源，或使他人逃避刑事追訴，而移轉或變更特定犯罪所得
      。二、掩飾或隱匿特定犯罪所得之本質、來源、去向、所
      在、所有權、處分權或其他權益者。三、收受、持有或使
      用他人之特定犯罪所得。」；倘行為人意圖掩飾或隱匿特
      定犯罪所得來源，而將特定犯罪所得直接消費處分，甚或
      交予其他共同正犯，而由共同正犯以虛假交易外觀掩飾不
      法金流移動，即難認單純犯罪後處分贓物之行為，仍應構
      成洗錢防制法第2條第1或2款之洗錢行為。例如詐欺集團
      向被害人施用詐術後，為隱匿其詐欺所得財物之去向，而
      令被害人將其款項轉入該集團所持有、使用之人頭帳戶，
      並由該集團所屬之車手前往提領詐欺款項得逞，檢察官如
      能證明該帳戶內之資金係本案詐欺之特定犯罪所得，即已
      該當洗錢防制法第14條第1項之一般洗錢罪（最高法院108
      年度台上字第1744號判決意旨參照）。　
  ㈡罪名　　　
　　⒈核被告所為，係犯組織犯罪防制條例第3條第1項後段之參
      與犯罪組織罪、刑法第339條之4第1項第1款、第2款之三
      人以上共同冒用政府機關及公務員名義詐欺取財罪、洗錢
      防制法第14條第1項之洗錢罪。　
　　⒉另刑法第339條之4第1項第2款之三人以上共同詐欺取財罪
      ，其本質即為共同犯罪，主文毋庸再於「三人以上共同詐
      欺取財罪」前再記載「共同」（最高法院83年度台上字第
      2520號刑事判決意旨參照），附此敘明。　
　㈢共犯關係
　　⒈按共同實施犯罪行為之人，在合同意思範圍以內，各自分
      擔犯罪行為之一部，相互利用他人之行為，以達其犯罪之
      目的者，即應對於全部所發生之結果，共同負責；故共同
      正犯間非僅就其自己實施之行為負其責任，並在犯意聯絡
      之範圍內，對於其他共同正犯所實施之行為，亦應共同負
      責（最高法院32年上字第1905號判決意旨參照）。次按刑
      法之共同正犯，包括共謀共同正犯及實行共同正犯二者在
      內；祇須行為人有以共同犯罪之意思，參與共同犯罪計畫
      之擬定，互為利用他人實行犯罪構成要件之行為，完成其
      等犯罪計畫，即克當之，不以每一行為人均實際參與部分
      構成要件行為或分取犯罪利得為必要（最高法院96年度台
      上字第1882號判決要旨參照），且數共同正犯之間，原不
      以直接發生犯意聯絡者為限，即有間接之聯絡者，亦包括
      在內。詐欺集團成員，以分工合作之方式，各自分擔犯罪
      行為之一部，相互利用他人之行為，以達詐欺取財之目的
      ，即應負共同正犯責任，不必每一階段犯行均經參與，且
      犯意之聯絡，亦不以直接發生者為限，其有間接之聯絡者
      ，亦屬之（最高法院97年度台上字第2946號判決意旨參照
      ）。現今詐欺集團為逃避警方查緝，多採分工方式為之，
      屬多人分工共同完成之集團性犯罪，而為隱匿日後犯罪所
      得，防止遭查緝，除有集團首謀之人外，尚區分為實施詐
      欺之人與拿取詐欺所得之人，各擔任該集團性犯罪不可或
      缺之角色，倘有其中某一環節脫落，將無法順遂達成詐欺
      之結果。因此，此種詐欺集團之各成員，固因各自分工不
      同，未能從頭到尾均有參與每個角色之行為，惟其等明顯
      均係基於自己犯意之意思，而與其他成員間有共同詐欺不
      特定被害人之犯意聯絡，利用彼此行為，以達成共同詐欺
      取財之犯罪結果，自應對於全部結果共同負責。　
　  ⒉被告加入本案詐欺集團後，負責擔任向告訴人吳順卿收取
      現金之人，其與本案詐欺集團中之其餘成員彼此間，雖無
      直接之犯意聯絡，然被告加入本案詐欺集團時，已知悉所
      從事之行為係整體詐騙行為分工之一環，其雖未必知悉其
      他共犯詐騙告訴人之實際情況及內容，然則知悉所收取之
      款項係其他共犯以詐欺手法詐騙而來，而分擔前揭工作，
      共同達成不法所有之詐欺取財目的，再從中獲取利潤、賺
      取報酬，應足認被告與其所屬本案詐欺集團成員間，就前
      揭詐欺取財犯行，互有直接或間接之聯絡，各自分擔實施
      其中一部分行為，並互相利用他方之行為，以達成共同犯
      罪目的，均應論以共同正犯。是以，被告就本案犯行，與
      「呂从昊」、「姚」及其他詐欺集團成員間，具有犯意聯
      絡及行為分擔，各應論以共同正犯。
  ㈣罪數關係　　　
　　⒈被告對告訴人實行詐欺取財犯行，係一行為同時觸犯參與
      犯罪組織、三人以上共同冒用政府機關及公務員名義詐欺
      取財罪及洗錢罪，屬想像競合犯，應依刑法第55條規定，
      從一重之三人以上共同冒用政府機關及公務員名義詐欺取
      財罪。
　　⒉被告及所屬詐欺集團成員就同一被害人，於密接之時間內
      ，分工由集團不詳成員以電話接連對同一被害人施行詐術
      ，使被害人先後多次交付款項予詐欺集團成員，係侵害同
      一被害法益，就同一被害人之犯罪事實而言，該數個犯罪
      行為之獨立性極為薄弱，依一般社會健全觀念，在時間差
      距上，難以強行分開，在刑法評價上，以視為數個舉動之
      接續施行，包括評價為法律上一行為，屬接續犯，是對同
      一被害人於密接時地內之所為數次犯行，各僅論以一罪。
　㈤科刑部分
　　爰以行為人之責任為基礎，審酌被告正值壯年，卻不思以正
    途賺取所需，竟貪圖可輕鬆得手之不法利益，而加入本案詐
    欺集團，無視政府一再宣示掃蕩詐欺集團之決心，造成本件
    被害人財產損失，嚴重危害社會治安及財產交易安全，所為
    實值非難，且被告擔任向告訴人收取款項之車手，對於本案
    詐欺集團犯罪之涉入程度非淺，此外，被告於本案之前已有
    加入其他詐欺集團擔任取款車手之行為，竟仍未悔改再次加
    入本案詐欺集團擔任車手；惟念被告能坦承犯行，且於本案
    審理期間與告訴人達成和解，此有本院調解筆錄可參（見本
    院訴字卷第81至82頁），兼衡被告自陳為國中畢業，目前從
    事物流業，家庭經濟狀況勉持，須扶養弟弟及給父母孝親費
    等情（見本院訴字卷第60至61頁）；暨其於本案詐欺集團擔
    任之分工角色、犯罪動機、目的、手段、素行、本案獲利情
    形、告訴人所受損害，及告訴人、被告、檢察官對量刑之意
    見等一切情狀，量處如主文所示之刑，以示懲儆。　　
  ㈥關於強制工作部分：
　　按「犯第1項之罪者，應於刑之執行前，令入勞動場所，強
    制工作，其期間為3年。」雖為組織犯罪防制條例第3條第3
    項所明文。然犯組織犯罪條例第3條第1項之罪者，本已因其
    犯罪行為而應受相應之刑罰制裁，而包括刑之執行在內之刑
    罰手段，其目的亦在追求遏阻組織犯罪。就此目的之實現，
    不當然存有於刑罰之外，另行施以剝奪人身自由之強制工作
    手段之必要性；上揭規定，無分行為人年齡、人格習性、犯
    罪動機及社會經歷等差異與令強制工作以矯正其性格之必要
    性，亦不問強制工作期間所實施之作業內容是否能有效防範
    再犯進而遏阻犯罪，均一律令入勞動場所強制工作；且強制
    工作之期間則一律為3年，不分受處分人犯罪行為之型態與
    情節輕重，其所欲追求之防制組織犯罪之目的而言，難謂為
    侵害最小之必要手段，上揭規定對受處分人之人身自由所為
    限制，牴觸必要性原則之要求而違反憲法第23條比例原則，
    從而與憲法第8條保障人身自由之意旨不符。再者，上開規
    定欠缺犯罪行為人個人偏差性格之限定，凡構成犯罪者，即
    一律施以強制工作，未見有別於刑罰之目的與要件，亦有使
    受處分人實質受到雙重剝奪人身自由之處罰之嫌，是以強制
    工作手段追求刑罰威嚇目的，其結果與憲法明顯區隔原則之
    要求不符，致違反一罪不二罰原則，從而牴觸憲法第8條保
    障人身自由之意旨。上揭規定應自釋字第812號解釋公布之
    日即110年12月10日起失其效力，有司法院釋字812號解釋文
    、理由書可參。上揭規定既已經宣告違憲，故本案不再適用
    該規定，附此敘明。
三、沒收　
  ㈠犯罪所得之沒收
    ⒈按犯罪所得，屬於犯罪行為人者，沒收之。於全部或一部
      不能沒收或不宜執行沒收時，追徵其價額，刑法第38條之
      1第1項前段、第3項分別定有明文。又共同正犯之犯罪所
      得，沒收或追徵，應就各人所分得之數額分別為之（最高
      法院104年第13次刑事庭會議決議意旨參照）。所謂各人
      「所分得」，係指各人「對犯罪所得有事實上之處分權限
      」，法院應視具體個案之實際情形而為認定：倘若共同正
      犯各成員內部間，對於不法利得分配明確時，固應依各人
      實際分配所得沒收；然若共同正犯成員對不法所得並無處
      分權限，其他成員亦無事實上之共同處分權限者，自不予
      諭知沒收；至共同正犯各成員對於不法利得享有共同處分
      權限時，則應負共同沒收之責（最高法院104年度台上字
      第3937號判決意旨參照）。又共同正犯各人實際上有無犯
      罪所得，或其犯罪所得之多寡，應由事實審法院綜合卷證
      資料及調查所得認定之（最高法院105年度台上字第1733
      號判決意旨參照）。經查，被告稱並未因本案獲取報酬，
      且卷內查無證據顯示被告有因本案犯行獲得任何利益或報
      酬，自無庸宣告沒收犯罪所得或追徵價額。　
    ⒉至於洗錢防制法第18條第1項固規定：「犯第14條之罪，其
      所移轉、變更、掩飾、隱匿、收受、取得、持有、使用之
      財物或財產上利益，沒收之；犯第15條之罪，其所收受、
      持有、使用之財物或財產上利益，亦同。」惟關於犯罪行
      為人犯洗錢防制法第14條之罪，其所掩飾之財物本身僅為
      洗錢之標的，難認係供洗錢所用之物，為本案洗錢犯罪構
      成要件事實前提，乃本罪之關聯客體，故洗錢行為之標的
      ，除非屬於前置犯罪之不法所得，自非本案洗錢犯罪之工
      具及產物，亦非洗錢犯罪所得，尤非違禁物，尚無從依刑
      法沒收規定予以宣告沒收，自應依洗錢防制法第18條第1
      項前段規定予以宣告沒收。此規定係採義務沒收主義，只
      要合於前述規定，法院即應為相關沒收之諭知。本案被告
      所犯一般洗錢罪，其所為移轉、掩飾之財物，原均應依洗
      錢防制法第18條第1項沒收之，然上開洗錢標的之金額，
      均經被告輾轉交予本案詐欺集團之其他成員，被告對之既
      無處分權限，又未再實際管領之，仍否對其加以宣告沒收
      ，非無疑義。又縱認洗錢防制法第18條第1項之規定，並
      不限於犯罪行為人所有，始得沒收，且刑法、刑法施行法
      相關沒收條文，將沒收訂為「刑罰」、「保安處分」以外
      之法律效果，然實際上，沒收仍有懲罰之效果，屬於干預
      財產權之處分，自仍應遵守比例原則及過度禁止原則，是
      於刑法第38條之2第2項規定沒收有過苛之虞、欠缺刑法上
      之重要性、犯罪所得價值低微，或為維持受宣告人生活條
      件之必要者，得不宣告或酌減之，賦予法官在個案情節上
      ，審酌宣告沒收將過於嚴苛而有不合理之情形，得不予宣
      告沒收，以資衡平，故應認上開洗錢防制法第18條第1項
      之沒收規定，亦應有刑法第38條之2第2項規定之適用。經
      審酌被告係聽命於管理階層之指揮命令，屬於本案詐欺集
      團組織之邊緣角色，其向告訴人收取之款項均已上繳予集
      團成員，已非被告所有，又不在其實際掌控中，如就其移
      轉、掩飾的全部財物即包含其已上繳之款項，對被告宣告
      沒收，顯屬過苛，爰不就被告所移轉、掩飾其已上繳之款
      項部分，宣告沒收或追徵其價額，附此敘明。
   ㈡供犯罪所用之物之沒收： 
　　 扣案之iphone手機1支（含SIM卡1張，IMEI：000000000000
     000號），為被告所有，且係供其與詐騙集團成員聯繫所用
     ，業據其供述在卷（見本院訴字卷第58頁），屬供犯罪所
     用之物，應依刑法第38條第2項前段規定宣告沒收，又該沒
     收物既已扣案，即得直接原物沒收，而不生如不能執行或
     不宜執行沒收時，需追徵價額之問題。　　　
據上論斷，應依刑事訴訟法第273條之1第1項、第299條第1項前
段，洗錢防制法第14條第1項，組織犯罪防制條例第3條第1項後
段，刑法第11條前段、第28條、第339條之4第1項第1款、第2款
、第55條、第38條第2項前段，刑法施行法第1條之1第1項，判決
如主文。
本案經檢察官楊大智提起公訴，檢察官羅嘉薇到庭執行職務。
中　　華　　民　　國　 111　　年　　 4　　月　　13  　日
　　　　　　　　　刑事第十庭    法　官　趙書郁
上正本證明與原本無異。 
如不服本判決應於收受送達後20日內向本院提出上訴書狀，並應
敘述具體理由；其未敘述上訴理由者，應於上訴期間屆滿後20日
內向本院補提理由書（均須按他造當事人之人數附繕本）「切勿
逕送上級法院」。告訴人或被害人如對於本判決不服者，應具備
理由請求檢察官上訴，其上訴期間之計算係以檢察官收受判決正
本之日期為準。 因疫情而遲誤不變期間，得向法院聲請回復原
狀。
                                 書記官  劉珈妤
中　　華　　民　　國　　111 　年　　4 　　月　　13　　日
附錄本案論罪科刑法條全文：
中華民國刑法第339條之4　　　　　　　　　
犯第339條詐欺罪而有下列情形之一者，處1年以上7年以下有期
徒刑，得併科1百萬元以下罰金：
一、冒用政府機關或公務員名義犯之。
二、三人以上共同犯之。
三、以廣播電視、電子通訊、網際網路或其他媒體等傳播工具，
    對公眾散布而犯之。
前項之未遂犯罰之。
洗錢防制法第14條
有第二條各款所列洗錢行為者，處7年以下有期徒刑，併科新臺
幣5百萬元以下罰金。
前項之未遂犯罰之。
前二項情形，不得科以超過其特定犯罪所定最重本刑之刑。
組織犯罪防制條例第3條
發起、主持、操縱或指揮犯罪組織者，處3 年以上10年以下有期
徒刑，得併科新臺幣1 億元以下罰金；參與者，處6 月以上5 年
以下有期徒刑，得併科新臺幣1 千萬元以下罰金。但參與情節輕
微者，得減輕或免除其刑。
具公務員或經選舉產生之公職人員之身分，犯前項之罪者，加重
其刑至二分之一。
犯第1 項之罪者，應於刑之執行前，令入勞動場所，強制工作，
其期間為3 年。
前項之強制工作，準用刑法第90條第2 項但書、第3 項及第98條
第2 項、第3 項規定。
以言語、舉動、文字或其他方法，明示或暗示其為犯罪組織之成
員，或與犯罪組織或其成員有關聯，而要求他人為下列行為之一
者，處3 年以下有期徒刑，得併科新臺幣3 百萬元以下罰金：
一、出售財產、商業組織之出資或股份或放棄經營權。
二、配合辦理都市更新重建之處理程序。
三、購買商品或支付勞務報酬。
四、履行債務或接受債務協商之內容。
前項犯罪組織，不以現存者為必要。
以第5 項之行為，使人行無義務之事或妨害其行使權利者，亦同
。
第5 項、第7 項之未遂犯罰之。